【裁判字號】    92,台非,273
【裁判日期】    920807
【裁判案由】    違反商標法
【裁判全文】
最高法院刑事判決                                九十二年度台非字第二七三號
    上  訴  人  最高法院檢察署檢察總長
    被      告  甲○○
右上訴人因被告違反商標法案件，對於台灣高等法院台中分院中華民國九十一年十二
月十一日第二審確定判決（九十一年度上更(一)字第二九一號，檢察官聲請簡易判決處
刑案號：台灣台中地方法院檢察署八十八年度偵字第二四五三八號），認為違法，提
起非常上訴，本院判決如左：
    主  文
上訴駁回。
    理  由
非常上訴理由稱：「按依法應於審判期日調查之證據而未予調查者，其判決當然為違
背法令，刑事訴訟法第三百七十九條第十款定有明文。本件被告九十一年十一月二十
五日之辯護狀內，質疑告訴人公司商標圖樣及授權文字程式資料，並非儲存於扣案仿
冒之『光碟片』內，而係設定於『遊戲主機』內，並詳述其實際調查結果。即一、市
面上所謂的『PS改裝主機』，分為『日規』及美規二種。以主機『電源輸入孔』區別
其規格。前者電源輸入孔為『雙圓』；後者電源輸入孔為『一圓一方』。二、經以『
原版』及『盜版』PS遊戲光碟實際測試後，使用『日規』主機及『美規』主機執行同
一張光碟時，其顯現於電視螢幕上之第二畫面並不相同。日規主機顯現『ＰＳ』『Pl
ayStation 』『 Licensed by Sony Computer Entertainment Inc. 』『 SCEI 』畫
面；美規主機之畫面除『ＰＳ』『  PlayStation 』『 Licensed by Sony Computer
Entertainment Inc.』相同外，另顯現『SCEA』字樣，與日規主機之『SCEI』字樣不
同。因此認為告訴人公司系爭商標圖樣及授權文字程式資料並非存在於扣案光碟片內
，而係事先設定於遊戲主機本身；否則同一張光碟，使用日規主機執行與使用美規主
機執行時，顯現於電視螢幕上之畫面，不可能不相同。果如被告所辯，系爭商標圖樣
及授權文字程式資料並非儲存於扣案光碟片內，而係事先設定於遊戲主機本身屬實，
被告販賣仿冒之該光碟片，即無違反商標法之可言。被告之辯護書並請求原審法院勘
驗比對扣案之遊戲光碟與其庭呈之二套『原版』PS遊戲光碟。乃原審法院並未依其聲
請作必要之調查，且未說明其不調查之理由，遽以更審前卷內所附之『電視螢幕畫面
照片』（原審八十九年上訴字第一○五五號卷第二六頁）認定扣案之光碟內儲存有系
爭商標圖樣及授權文字程式資料（按僅從該照片實無法分辨出『商標圖樣及授權文字
』係設定於電視之遊戲主機或儲存於光碟內），認被告有違反商標法之行為，自有應
於審判期日調查之證據而未予調查之違法，且對審判之結果有所影響。且縱認被告之
行為成立違反商標法第六十三條之罪，被告販賣仿冒之光碟片，同時亦觸犯著作權法
第九十三條第三款之明知侵害著作權之物而散布罪，所犯二罪間，有想像競合關係，
應從一重之著作權法第九十三條第三款之明知侵害著作權之物而散布罪處斷。檢察官
雖未就被告違反著作權法部分起訴，惟此部分與起訴部分，社會基本事實同一，法院
自應予以審判。原判決對被告所犯違反著作權法之罪置而不論，亦有判決不適用法則
之違誤。爰依刑事訴訟法第四百四十一條、第四百四十三條提起非常上訴，應請撤銷
原判決，發回第二審法院更為審判。」等語。
本院按依法應於審判期日調查之證據而未予調查，致適用法令違誤而顯然於判決有影
響者，固屬判決違背法令；但此所稱應調查之證據，係指與待證事實有重要之關係，
在客觀上有其調查之必要性而言，故依原確定判決所憑以認定之證據而確認之事實，
已足認原確定判決並無違背法令之情形者，縱仍有其他在客觀上尚非認定事實及適用
法律基礎之證據未予調查，亦因此種未予調查之情形，本不屬於上開應行調查證據之
範圍，原審雖未予調查，亦未於判決內說明不予調查之理由，然依刑事訴訟法第三百
八十條規定於判決不生影響，既不得據以提起第三審上訴，自亦不得為非常上訴之理
由。本件原判決認定：被告甲○○自民國八十七年間起，在台中縣大里市○○街二一
五號經營「豆豆龍電視遊樂器專賣店」，以販售各類電視遊樂器主機、周邊設備及光
碟片為業，明知「 PlayStation 」商標設計圖係日商「蘇妮股份有限公司」(下稱日
商蘇妮公司 )向我國經濟部申請註冊取得商標專用權，「 PS 」商標設計圖係日商「
新力電腦娛樂股份有限公司」 (下稱日商新力公司 )向我國經濟部申請註冊取得商標
專用權，均指定使用於商標法施行細則第二十七條第八十類之電腦、家庭微電腦、公
司用微電腦、硬體、軟體、電腦用磁帶磁碟、電視遊樂器用程式卡帶、磁帶、磁碟、
驅動器之商品，其專用權期間，「 PlayStation」部分係自八十四年三月一日起至九
十四年二月二十八日止，嗣並移轉登記給日商新力公司，日商新力公司之「 PS 」部
分則自八十五年三月十六日起至九十五年三月十五日止，上開商標在國內行銷多年，
已為電視遊樂器業者所知悉之商標圖樣，且被告明知綽號「阿吉」之不詳姓名成年男
子持以兜售之遊戲光碟片（原版片係由日商新力公司製作），其每片售價新台幣（下
同）三十五元，與日商新力公司所出售之原版光碟片每片單價一至二千元，二者之售
價相差懸殊，顯係仿冒之光碟片，而上開盜版之遊戲光碟片經由更換ＩＣ之電視遊樂
器主機（仿冒之遊戲光碟片如使用日商新力公司原廠主機時，便無法執行）執行程式
時，在電視螢幕上會出現「 PlayStation」、「 PS 」之商標設計圖，與真品為相同
之使用，被告明知此情，竟未經商標專用權人日商新力公司之同意，並基於概括之犯
意，自八十八年十月間某日起，陸續多次在上址向「阿吉」以前開單價販入後，再以
每片六十元之價格售出牟利，而連續販賣仿冒商標之遊戲光碟片一百餘片。嗣至八十
八年十二月十三日，為法務部調查局台中縣調查站在上址查獲，並扣得被告販入尚未
賣出仿冒日商新力公司商標之遊戲光碟片四百二十七片及光碟片目錄七冊等情。已綜
合卷內全部證據資料，參互斟酌，詳加判斷，敘明其所憑之證據及認定之理由，非僅
憑原審前審卷內所附之「電視螢幕畫面照片」，資為認定扣案光碟內儲存有前揭商標
圖樣之唯一證據。而被告在原審提出之辯護狀內，固載稱：「市面上所謂的『PS改裝
主機』，分為『日規』及『美規』二種，其區分係以遊戲主機之『電源輸入孔』為據
。其電源輸入孔係『雙圓』者，『為日規』主機；其電源輸入孔為『一圓一方』者，
為『美規』主機」、「蓋使用『日規』主機執行任何 PS 遊戲光碟 (不論『原版』或
『盜版』 )，於電視螢幕上之『第二畫面』均顯現『PS』『PlayStation 』『Licens
edby Sony Computer Entertainment Inc. 』『 SECI 』；但若使用『美規』主機執
 行，電視螢幕上所顯現之『第二畫面』則為『 PS』『 PlayStation』、『Licensed
by Sony Computer Entertainment Inc. 』、『 SCEA 』，即使用『日規』主機及『
美規』主機執行『同一張光碟』時，其顯現於電視螢幕上之第二畫面『並不相同』。
以上事實，請鈞院當庭勘驗比對扣案遊戲光碟與庭呈二套『原版』 PS 遊戲光碟即明
」云云（見更(一)卷第八一至八二頁）。惟告訴人日商新力公司代理人於第一審提出之
刑事告訴狀，檢附同屬販賣仿冒告訴人前揭商標之遊戲光碟片之另案判決影本多件（
見一審卷第十七頁以下），主張被告之行為構成犯罪，而依其提出之台灣高等法院八
十七年度上訴字第五三○二號、台灣高等法院高雄分院八十八年度上訴字第四八六號
及八十八年度上易字第一五二九號、台灣高等法院八十八年度上訴字第九三二號及第
三五二二號等刑事判決所為載述，告訴人於各該案被告所辯「以日規主機執行時，第
二畫面最下行為『SCEI TM』；以美規主機加以執行時，第二畫面最下行則為『 SCEA
TM』，二者顯然不同，足證第二畫面是源自遊戲主機，故而以不同主機執行時，即出
現不同的畫面」一節，已說明「將告訴人之真品遊戲光碟置入PlayStation R 主機，
於電視螢幕中第一畫面上方會出現藍色之『 SONY 』字樣，中間會出現橘紅色之菱形
圖TM，畫面下方會出現『COMPUTER ENTERTAINMENT』字樣等，而電視螢幕第二畫面上
方會現『 PS 設計圖 』商標，中間會出現『 PlayStation R 』字樣及『 Licensed
by Sony Computer Entertainment Inc. 』授權字樣，畫面下方會出現『 SCEI TM』
地域碼等。其中『 PS 設計圖』商標及『 Licensed by Sony Computer Entertainme
nt Inc.』授權字樣，係由遊戲光碟內之軟體程式設計所呈現，而『PlayStation R』
字樣『SCEI TM 』地域碼部分則係儲存於遊戲主機之硬體內」。而「所謂地域碼是為
了區隔市場而設（例如，日本的地域碼是 SCEI，美國的地域碼是 SCEA）。某一地域
碼的遊戲光碟放入與其不同地域碼之主機內即無法執行。因此，若以原版光碟放入原
裝主機中，主機會偵測遊戲光碟的地域碼，必須主機的地域碼與遊戲光碟中的地域碼
相符才可執行。故斷不可將原版日規遊戲光碟置入未改裝之日規、美規主機，均會呈
現相同之畫面（即原版日規光碟置入原裝日規主機，因兩者地域碼相符，故會出現包
含 SCEI 之第二畫面；但原版日規光碟置入原裝美規主機，因地域碼不符，故根本不
會出現第二畫面）。但加裝轉換 IC 之主機則跳過此辨識程序，結果不論何種地域碼
的遊戲光碟片均可在改裝主機（不論係日規或美規）上執行，因此螢幕上所顯示出的
地域碼即有不同，或為 SCEI，或為 SCEA，端視使用的是那一種規格的主機而定」。
又「如果真的是被告所述第二畫面是來自於主機，那麼不論是放入何種光碟，或是在
空機的狀態下（即不放入任何光碟），均會出現整個第二畫面才對，然而實際上並非
如此，經操作後顯示，第二畫面的『 PS 設計圖』以及授權文句均沒有出現，由此可
知，『 PS 設計圖』及『 Licensed by Sony Computer Entertainment Inc. 』授權
文句顯然並非儲存於主機之中，而是儲存於遊戲光碟內」（見一審卷第五二至五五頁
、第七一至七四頁、第一七五至一七八頁）。此與非常上訴意旨指陳之電視螢幕第二
畫面，日規主機另顯現「SCEI」，美規主機另顯現「SCEA」，即無二致。而第一審檢
察官上訴書中亦載明「SCEI」為地域碼 (見上訴書第三頁第五行、第六頁第六行）；
嗣原審亦於審判期日，就告訴代理人於本件中所為之各該陳述，訊問被告「有何意見
？」，被告供稱：「沒有意見」 (見原審更(一)卷第九九頁 )。是原審認「上開盜版之
遊戲光碟片經由更換ＩＣ之電視遊樂器主機（仿冒之遊戲光碟片如使用新力公司原廠
主機時，便無法執行）執行程式時，在電視螢幕上會出現『 PlayStation』、『PS』
之商標設計圖，與真品為相同之使用」，與卷證資料即無不合。雖未就被告狀陳地域
碼「SCEI」、「SCEA」說明其係單獨儲存於遊戲主機內，與前揭「 PlayStation」、
「PS」之商標圖樣係儲存於遊戲光碟內不同，而無須再勘驗比對，即客觀上已無調查
必要性之理由，亦僅判決理由稍欠週延，暨未將告訴人提出之上開相同案件判決書有
關商標、地域碼係分別儲存於遊戲光碟、遊戲主機內等之要旨逐一告知被告或向其宣
讀，僅籠統訊問有何意見，而於訴訟程序之踐行不無瑕疵，然既均與判決本旨不生影
響，自不得據以提起非常上訴。再者，在我國加入ＷＴＯ世界貿易組織之前，外國人
之著作固然享有著作權，然並不當然受我國著作權法之保障。亦即外國人之著作並不
因向內政部登記或註冊取得著作權執照或登記證書，當然得依我國著作權法而受保障
。蓋我國著作權法對於外國人著作之保護，係兼採首次發行原則及互惠原則，依七十
四年七月十日修正公布之著作權法第十七條第一項第一款規定，與我國無著作權互惠
條約或協定之外國人著作，必須在中華民國境內首次發行，始受保障；八十一年六月
十日修正之著作權法第四條第一款規定必須於中華民國管轄區域內首次發行，或於中
華民國管轄區域外首次發行後三十日內在中華民國管轄區域內發行者方受保障。並對
發行之定義規定於同法第三條第一項第十三款，指權利人重製並散布能滿足公眾合理
需要之重製物。再依北美事務協調委員會與美國在台協會關於著作權保護協定，於其
第一條第三項、第四項對於著作權受保護人均有明確之定義與規範。日商新力公司或
日商蘇妮公司有關遊戲軟體之電腦程式著作係外國人之著作，其著作是否已依我國著
作權法第四條、第三條第一項第十三款之規定，或依上開中美著作權保護協定之受保
護人之規定，受我國著作權法之保障，非唯未經告訴人主張或檢察官起訴被告有違反
著作權法之犯罪事實，卷內亦均無日商新力公司或日商蘇妮公司就本件遊戲軟體已受
我國著作權法保障之任何相關資料。非常上訴意旨擅謂本件被仿冒之遊戲軟體已受我
國著作權法之保障，及被告另犯違反著作權法之罪云云，顯屬失據，自不得為非常上
訴之理由。綜上所述，本件非常上訴任意指摘原判決違背法令，經核為無理由，應予
駁回。
據上論結，應依刑事訴訟法第四百四十六條，判決如主文。
中      華      民      國    九十二    年      八      月      七      日
                              最高法院刑事第九庭
                                  審判長法官  陳  炳  煌
                                        法官  陳  正  庸
                                        法官  韓  金  秀
                                        法官  吳  信  銘
                                        法官  徐  文  亮
      右正本證明與原本無異
                                              書  記  官
中      華      民      國    九十二    年      八      月     十三     日
                                                                        Ｂ


司法院資訊處製作；財團法人民間司法改革基金會備份。
